---
title: "Análise do preço de combustíveis no Brasil 🇧🇷"
runtime: shiny
output: html_document
---

---
## 1. Introdução
A Agência Nacional do Petróleo, Gás Natural e Biocombustíveis (ANP) disponibiliza em seu site oficial o levantamento histórico do preço de diversos combustíveis e demais derivados de petróleo no país.
Neste projeto, irei analisar como se comportaram os preços de alguns produtos que a ANP monitora, desde 2017 até Junho de 2019, e verificar como diferentes regiões do Brasil, e seus respectivos estados, viram o preço desses produtos mudar ao longo dos últimos anos.

Os produtos que serão analisados são **Gasolina Comum**, **Etanol Hidratado** e **Óleo Diesel**.

<br>

## 2. Preços absolutos 💰
No Brasil todos os produtos analisados aqui possuem um preço mensurado em Real/Litro, mas o valor bruto pago por consumidores 
difere dependendo da região e o estado onde se encontram.

### 2.1 Regiões
Nas cinco macrorerigões do país, o preço dos combustíveis, em média, sofrem as mesmas flutuações, mas em 2019, para a **Gasolina Comum**, a Região Sudeste apresentou os preços mais caros, enquanto a região Sul e Centro-Oeste registraram os mais baixos.
Já para o **Etanol Hidratado**, a região Norte apresentou os preços mais altos, com o Centro-Oeste registrando os preços mais baixos.
O Norte ainda mantém o posto de região mais cara para o **Óleo Diesel** em 2019, e o mais barato é encontrado na região Sul.
Você pode verificar essas informações, e em diferentes anos, no gráfico interativo abaixo.

**Nota:** É importante salientar que os preços apresentados são as médias de preços analisados na região. É possível que municipios individuais tenham registrado preços mais altos ou mais baixos que as médias de suas respectivas regiões, mas esses valores são amortizados com o de outros municípios da mesma região. O mesmo vale para as análises estaduais, logo a seguir.

<br><br>
```{r REGIOES_absoluto, echo=FALSE}
shinyAppDir('REGIOES_absoluto',
  options = list(
    width = "100%", height = 700
  )
)
```

### 2.2 Estados
Dentro das macroregiões do país, os diferentes estados se comportam de maneiras semelhantes quanto a flutuação dos preços, mas registrando preços brutos diferentes entre si. Em 2019, na região Nordeste, por exemplo, a Paraíba registrou até Maio o preço mais baixo da **Gasolina Comum**, sendo superada em Junho pelo Sergipe. O posto de preço mais alto na região foi alternando ao longo do ano, e em Junho ficou com o estado de Alagoas.
Já na região Sul as flutuações entre os estados se manteve constante em 2019 para a Gasolina Comum, com o Rio Grande do Sul apresentando consistentemente os preços mais altos do combustível, e Santa Catarina, os mais baixos.
Essas informações, o comparativo de outros estados e outros anos podem ser visualizadas no gráfico interativo abaixo.
<br><br>

```{r ESTADOS_absoluto, echo=FALSE}
shinyAppDir('ESTADOS_absoluto',
  options = list(
    width = "100%", height = 700
  )
)
```

## 3. Preços relativos 📈 
Diversos fatores contribuem para o valor final dos produtos aqui estudados, como a infraestrutura de transporte, o quão remotas as regiões são, o poder de compra dos consumidores, entre outros. Sendo assim, vamos comparar as mudanças de preço em termos relativos, isto é, comparando os preços observados no início do ano e ao final do ano, o quanto este preço se alterou? 

**Nota:** Para 2019, esta análise é feita de Janeiro a Junho, pois (logicamente) não há ainda dados sobre os preços dos combustíveis para o fim do ano. Este painel será atualizado de acordo.

### 3.1 Regiões
A Região Norte foi a que mais viu os seus preços aumentarem em 2019 para a **Gasolina Comum**, com um aumento médio de 7% se comparado ao preço do início do ano. Já para o **Etanol**, foi o Nordeste que mais viu os preços aumentarem neste ano.
Para o **Óleo Diesel**, os preços tiveram mais aumento na Região Sul do país.
Todas as regiões observaram aumento de preços durante 2019. Estas, e outras observações, podem ser conferidas no gráfico interativo abaixo.
<br><br>
```{r REGIOES_relativo, echo=FALSE}
shinyAppDir('REGIOES_relativo',
  options = list(
    width = "100%", height = 700
  )
)
```

### 3.2 Estados
Analisando individualmente os estados do Sudeste, Minas Gerais foi o estado que mais viu o preço da **Gasolina Comum** subir em 2019, com um aumento médio de 4.42% no valor atual comparado aos valores encontrados no início do ano. Já nos estados do Norte, o Amazonas foi o estado que mais viu os preços da Gasolina Comum aumentarem esse ano, e por margem considerável em relação aos outros estados da região.
<br><br>

```{r ESTADOS_relativo, echo=FALSE}
shinyAppDir('ESTADOS_relativo',
  options = list(
    width = "100%", height = 700
  )
)
```

## 4. Analise Semanal ⏳
**Quando é mais barato comprar combustível?**<br>
Analisando o ano de 2019, a pergunta acima se modifica dependendo do estado do consumidor. 
Se você estiver no Rio Grande do Sul, em média a 2ª e 3ª semana do mês costumam ser as mais baratas, e a última semana do mês, mais cara. Já se você estiver no Distrito Federal, a 1ª semana costuma ser a mais barata, e a 2ª a mais cara - mas só se for a Gasolina Comum, porque se você estiver atrás de Etanol, essas semanas concentram os preços mais caros em média.

Essas e outras análises podem ser observadas abaixo

**Entendendo o gráfico:** A linha superior do gráfico abaixo mostra as médias de preço de cada semana - considerando todo o ano de 2019. Para verificar as médias semanais de cada mês olhe mais abaixo no gráfico de linhas apresentado.

<br><br>

```{r ESTADOS_SEMANAL, echo=FALSE}
shinyAppDir('ESTADOS_SEMANAL',
  options = list(
    width = "100%", height = 700
  )
)
```

___
Projeto desenvolvido por [Matheus Freitag](https://matheusfreitag.me/).<br>
Os dados foram coletados do [site oficial](https://www.anp.gov.br/) da ANP, e estão disponbilizados de forma unificada na minha [página do Kaggle](https://www.kaggle.com/matheusfreitag/gas-prices-in-brazil).<br>
O código fonte deste painel pode ser encontrado no [GitHub](https://github.com/MatheusFreitag/anp).<br>
Desenvolvido usando [Shiny](https://shiny.rstudio.com/) e [R Markdown](https://rmarkdown.rstudio.com/).

